【裁判字號】    95,裁,2644
【裁判日期】    951123
【裁判案由】    綜合所得稅
【裁判全文】
最  高  行  政  法  院  裁  定
                                     95年度裁字第02644號
上  訴  人  乙○○○
訴訟代理人  黃秋火
被 上訴 人  財政部高雄市國稅局
代  表  人  甲○○
上列當事人間因綜合所得稅事件，上訴人對於中華民國94年6月
27日高雄高等行政法院94年度簡字第68號判決，提起上訴，本
院裁定如下：
    主  文
上訴駁回。
上訴審訴訟費用由上訴人負擔。
    理  由
一、按對於適用簡易程序之裁判提起上訴或抗告，須經本院許可
    ，且該許可以訴訟事件所涉及之法律見解具有原則性者為限
    ，行政訴訟法第235條定有明文。
二、上訴意旨略謂：上訴人於民國89年度出售信勝投資股份有限
    公司（下稱信勝公司）及明投資股份有限公司（下稱明
    公司）股票之行為，與證券市場交易人擇機出售股票相同，
    其間所發生之獲利或損失屬財產交易所得或損失，於89年度
    綜所稅申報時依所得稅法之規定申報。奈經被上訴人假藉實
    質課稅原則名目，濫用所得稅法第66條之8規定，違法課徵
    上訴人90年度未獲分配之股利收入。原判決採信被上訴人片
    面之詞，違反憲法第15條保障財產權之精神、所得稅法收付
    實現原則、誤用實質課稅原則及所得稅法第66條之8規定，
    有不適用法規或適用不當、判決不備理由等違背法令。上訴
    人於89年11月間出售信勝公司及明股權部分並未獲配有現
    金股利乃為事實，兩造並無爭議。上訴人既未現實獲有具體
    現金，不符個人所得稅收付實現原則，實質上即無被上訴人
    所稱將「應稅之營利所得轉換為免稅之證券交易所得」之情
    形。被上訴人核課方式接近誅連九族，有違憲法第15條保障
    財產權之精神及司法院釋字第377號解釋之收付實現原則。
    縱依被上訴人所言，係將「應稅之營利所得轉換為免稅之證
    券交易所得」，然所得稅法第66條之8係兩稅合一制度之防
    杜條款，並非股權移轉規範，本案股權移轉之事實，與兩稅
    合一制之實施，毫無關聯性，原判決將本案與所得稅法第66
    條之8規定相連結，據以課徵上訴人綜合所得稅，顯有法律
    涵攝錯誤之違法，有悖稅捐法定主義。又參照所得稅法第66
    條之8立法理由，原判決忽略立法理由有關避免破壞兩稅合
    一制度之意旨，曲解為該規定與兩稅合一制度脫鉤，顯然違
    反法律解釋原則云云。
三、本件原判決以：上訴人為信勝公司及明公司之股東，經被
    上訴人查得上訴人及信勝公司、明公司其他股東於89年11
    月間，分別將持有信勝公司及明公司大部分股票，出售予
    循環投資有限公司（下稱循環公司），將原應歸屬該二公司
    股東之營利所得轉換為證券交易所得，涉有藉股權之移轉為
    自己規避或減少應納稅捐之情事，乃報經財政部核准按所得
    稅法第66條之8規定，依實質課稅原則，將信勝公司及明
    公司原分配予循環公司之現金股利分別為新台幣（下同）95
    ,188,337元及110,316,000元，按上訴人出售信勝公司及明
    公司予循環公司之股數比例，調整核定上訴人90年度營利
    所得分別為340,651元及55,661元，併課上訴人當年度綜合
    所得稅，有財政部91年3月12日台財稅第0910451175號函及
    被上訴人核定通知書附於原處分卷可稽。上訴人等人利用稅
    法之相關規定，將所有信勝、明公司股份轉讓於以購買上
    訴人所持有之信勝、明公司股份為唯一目的而設立之循環
    公司，一方面享受投資收益免稅之優惠，一方面藉高價之股
    權買賣之投資成本以列報鉅額投資損失，則先設立循環公司
    ，由循環公司向上訴人等人購買渠等對信勝、明公司之持
    股，再由兩公司配發現金股利予循環公司，再辦理減資，此
    等一連串之行為，明顯濫用私法上之股份轉讓自由，其目的
    無他，僅為規避上訴人等人個人營利所得之綜合所得稅賦，
    以取得租稅利益，揆諸前揭說明，此種稅捐規避行為，屬於
    脫法行為，在稅法上應予以否定，課以與未轉讓時相同之稅
    捐，亦即依其實際上存在之經濟事實予以課稅，俾符課稅公
    平原則，以符司法院釋字第420號解釋意旨所揭櫫之「實質
    課稅原則」。故本件被上訴人以上訴人上開售股交易，既有
    前述諸多異常情形，雖其形式上之安排符合法律規定，惟其
    實質之經濟意義，顯屬租稅規避行為，乃將信勝、明公司
    90年度申報之現金股利分別為95,188,337元及110,316,000
    元，調整回復為上訴人該年度之股利所得，並按上訴人之售
    股比例，核定上訴人90年度之個人營利所得，併課上訴人當
    年度綜合所得稅，於法自無不合。至上訴人爭執本件並非所
    得稅法第66條之8規範對象，無該法條規定之適用云云。惟
    觀諸所得稅法第66條之8之立法理由係謂：「一、實施兩稅
    合一後，本國個人股東獲配股利或盈餘中所含之可扣抵稅額
    ，依修正條文第3條之1及第71條第2項規定，除可扣抵其應
    納綜合所得稅額外，扣抵有餘尚可退還：公司及機關或團體
    獲配股利或盈餘中所含之可扣抵稅額，依修正條文第42條規
    定，因其股利不計入所得額課稅，故該稅額不得扣抵其應納
    稅額；外國股東獲配股利或盈餘中所含之可扣抵稅額，依修
    正條文第73條之2規定，除屬已加徵百分之十營利事業所得
    稅部分，得抵繳其股利之應扣繳稅款外，並不得退還。由於
    不同身分納稅義務人間，有關稅額扣抵與退還之規定各不相
    同，易滋生納稅義務人利用股權之暫時性移轉或其他虛偽之
    安排，不當規避或減少納稅義務之誘因。為防杜納稅義務人
    藉投資所得適用稅率高低之不同，將高稅率者應獲配之股利
    、盈餘及可扣抵稅額，移轉為低稅率者所有，或將不計入課
    稅之股利或盈餘，移轉為應計入課稅之股利或盈餘，俾利用
    可扣抵稅額扣抵應納稅額，甚或退還等，不當規避或減少納
    稅義務，減損政府稅收，並破壞兩稅合一制度，爰參酌紐西
    蘭及新加坡立法例，規定稽徵機關正確計算相關納稅義務人
    之應納稅額，得報經財政部核准後，依查得資料，按營利事
    業實際獲配之股利、盈餘或可扣抵稅額，或按納稅義務人實
    際應獲配之股利、盈餘或可扣抵稅額，分別予以調整．．．
    。二、依紐西蘭所得稅法第99節或新加坡促進經濟發展法第
    33節之規定，徵稅機關首長對於所有以計畫、信託、贈與、
    契約、協議、處分、交易或其他方式直接或間接移轉稅負、
    免除、規避、減少或延遲納稅義務，並藉以獲取租稅利益之
    安排，均得按其認為合適之方式，否定或變更其安排，並計
    算納稅義務人之所得或應納稅額。」立法理由除載上訴人所
    述之情形外，並列「對於所有以計畫、信託、贈與、契約、
    協議、處分、交易或其他方式直接或間接移轉稅負、免除、
    規避、減少或延遲納稅義務，並藉以獲取租稅利益之安排，
    均得按其認為合適之方式，否定或變更其安排，並計算納稅
    義務人之所得或應納稅額。」此參所得稅法第66條之8係規
    定以藉股權之移轉或其他虛偽之安排，不當為他人或自己規
    避或減少納稅義務者，稽徵機關報經財政部核准而按實際應
    分配或應獲配之股利、盈餘或可扣抵稅額予以調整所得或應
    納稅額為構成要件。上訴人指摘該規定違反明確性原則云云
    ，亦無可採。本件上訴人係明知信勝、明公司有巨額之盈
    餘可分配，卻於89年11月間以每股170元及70元出售予剛設
    立之循環公司，致將其應獲配之股利移轉為循環公司獲配。
    信勝公司在無虧損情形下，復辦理減資，並按面額每股10元
    ，退回股東股款，致循環公司89年度發生鉅額投資損失，可
    沖抵其90度獲配現金股利之投資收益。則循環公司雖自信勝
    、明公司取得巨額之股利，但在兩稅合一稅制下，卻因該
    投資收益不計入所得而免於課稅，嗣後之年度盈餘即可藉彌
    補帳載投資損失產生之巨額累積虧損，規避未分配盈餘加徵
    百分之十之營利事業所得稅，上訴人亦係利用兩稅合一制之
    實施，涉有藉股權之移轉，不當為他人或自己規避或減少納
    稅義務情事，上訴人之行為確已該當前揭所得稅法第66條之
    8利用股權之移轉或其他虛偽之安排，不當規避或減少納稅
    義務情形。從而被上訴人於報經財政部核准後，按信勝、明
    公司應實際分配股東90年度營利所得分別為95,188,337元
    及110,316,000元，依上訴人原出售股數比例，核定上訴人
    該當年度之營利所得，併課上訴人該年度綜合所得稅，即非
    無據，被上訴人之處分認事用法並無違誤；復查決定及訴願
    決定予以維持，均無不合，因將上訴人之訴駁回，經核於法
    並無違背。
四、本件上訴理由與上訴人在原審所主張之理由並無不同，無非
    以其一己對於所得稅法第66條之8規定之歧異見解，就原判
    決已經詳予論駁之理由，任加爭執，上訴人泛指原判決採信
    被上訴人片面之詞，假借實質課稅原則，濫用所得稅法第66
    條之8規定，違法課徵上訴人90年度未獲分配之股利收入，
    違反憲法第15條保障財產權之精神、所得稅法收付實現原則
    及實質課稅原則，復忽略所得稅法第66條之8立法理由有關
    避免破壞兩稅合一制度之意旨，曲解為該規定與兩稅合一制
    度脫鉤，違反法律解釋原則云云，係依其個人主觀之見解指
    摘原判決違背法令及就原審取捨證據，認定事實之職權行使
    ，指摘原判決不當，尚難認其訴訟事件所涉及之法律見解具
    有原則性。依首揭規定，上訴人提起上訴，不應許可，其上
    訴為不合法，應予駁回。
五、依行政訴訟法第249條第1項前段、第104條、民事訴訟法第
    95條、第78條，裁定如主文。
中    華    民    國    95    年    11    月    23    日
                  第五庭審判長法  官  鄭  淑  貞
                              法  官  黃  合  文
                              法  官  吳  明  鴻
                              法  官  鄭  小  康
                              法  官  帥  嘉  寶
以  上  正  本  證  明  與  原  本  無  異
中    華    民    國    95    年    11    月    24    日
                              書記官  蘇  金  全


司法院資訊處製作；財團法人民間司法改革基金會備份。
